最高法院刑事判決　　　　　　　　　　　　　　　八十八年度台上字第六二三七號
　　上　訴　人　甲○○
　　　　　　　　乙○○
右上訴人等因殺人案件，不服台灣高等法院台南分院中華民國八十六年十月二日第二
審更審判決（八十六年度上更(一)字第一九八號，起訴案號：台灣台南地方法院檢察署
八十三年度偵續字第四號），提起上訴，本院判決如左：
    主  文
原判決撤銷，發回台灣高等法院台南分院。
    理  由
本件原判決認定上訴人乙○○、甲○○與楊金水（另案審理），於民國八十一年間，
，同受僱於蔡信雄與楊助成（另案審理）二人合夥成立之地下錢莊，負責該錢莊討債
工作。楊助成因所出資新台幣（下同）一百四十萬元血本無歸，擬於同年十一月二、
三日結束營業，惟與蔡信雄彼此間金錢計算不清楚，蔡某復要求楊助成簽發支票供其
使用。致楊助成對蔡信雄有所不滿，亟思不利於蔡信雄。乃於同年十月間由台北招來
甲○○共謀對策。又因蔡信雄曾向楊金水借用支票使用，因票款問題而生摩擦，且楊
金水與乙○○平日已多次抱怨蔡信雄叫彼等做事都未給錢，心中早生不滿。同年十一
月五日蔡信雄需用槍彈，欲向楊金水索討，楊金水佯稱槍彈已借與友人，刻在富麗華
舞廳云云，蔡信雄即駕車載楊金水、乙○○赴該舞廳欲索回槍彈，然未見該友人，蔡
信雄當場怒斥楊金水，隨即駕車獨自離去。同年月六日凌晨二時左右，楊金水、乙○
○至台南市○○路○段鑽石大飯店地下室仙杜拉酒店與楊助成會面，甲○○則於二十
分鐘後獨自到達。四人共同會商，楊助成、甲○○、乙○○乃基於教唆殺人之犯意聯
絡，先由楊助成提議由楊金水幹掉蔡信雄，要給楊金水二百零九萬元報酬，甲○○亦
唆使楊金水稱：「反正你已經是死刑犯，再幹掉一個蔡信雄也沒有什麼關係，我可以
幫你安排台北及偷渡」、「伊在前二天就決定要自己下手殺蔡信雄，現在由你下手就
好了」等語，乙○○在場默認，楊金水遂萌殺死蔡信雄之犯意。隨即由乙○○陪同楊
金水到同市豪隆舞廳飲酒壯膽，席間乙○○對楊金水稱：「若不殺死蔡信雄，對楊助
成沒交代」，楊金水遂堅定殺意，並告稱：「不會讓你（指乙○○）難做人」等語。
同日凌晨五時許，楊金水獨自一人持中共製黑星手槍一支，子彈五發搭乘計程車前往
台南市○○路二六四號，進入屋內二樓，以手敲蔡信雄臥房門，蔡某前來應門，甫開
門一半，楊金水即持槍對準蔡某連發二槍，當場擊斃蔡信雄後逃逸。嗣楊金水於八十
一年十一月二十五日凌晨二時許，在高雄市○○區○○路七十四巷二十二號三樓為警
捕獲，並供出上情等情。因而認第一審論處上訴人二人共同教唆殺人罪刑，為無不合
，予以維持，駁回檢察官及上訴人等在第二審之上訴，固非無見。
惟查：(一)科刑之判決書，須將認定之犯罪事實詳記於事實欄，然後於理由內逐一說明
其憑以認定之證據，使事實與理由兩相一致，方為合法，倘事實欄已有敘及，而理由
內未加說明，是為理由不備，理由已有說明，而事實欄無此記載，則理由失其依據，
均足構成撤銷之原因。原判決認定八十一年十一月六日凌晨二時左右，楊金水、乙○
○至台南市○○路○段鑽石大飯店地下室仙杜拉酒店與楊助成會面，甲○○於二十分
鐘後獨自到達。楊助成、甲○○、乙○○乃基於教唆殺人之犯意聯絡，先由楊助成提
議由楊金水幹掉蔡信雄，要給楊金水二百零九萬元報酬，甲○○亦唆使楊金水稱：「
反正你已經是死刑犯，再幹掉一個蔡信雄也沒有什麼關係，我可以幫你安排台北及偷
渡」、「伊在前二天就決定要自己下手殺蔡信雄，現在由你下手就好了」等語，乙○
○在場默認，楊金水遂萌殺死蔡信雄之犯意等情。但於理由內引用楊金水所供：「因
為蔡信雄與楊助成合夥經營地下錢莊，知道蔡信雄有很多錢及合夥之金錢要自己侵占
，所以邀乙○○、甲○○及我共謀將蔡信雄做掉，先於八十一年十一月五日二十時左
右，我與乙○○二人前往台南市○○路鑽石飯店找楊助成三人共同商議，第二次於翌
日（六日）凌晨二時左右在仙杜拉酒店，楊助成叫我幹掉蔡信雄後，要安排我偷渡出
國，……」等語。依楊金水所供，上訴人等與楊助成教唆楊金水犯罪有二次，第一次
為八十一年十一月五日二十時左右，在鑽石飯店。此部分理由內已有說明，但事實欄
卻無此記載，則理由失其依據，足以構成撤銷原因。(二)原判決認定楊金水因楊助成及
上訴人等人在台南市○○路○段鑽石大飯店地下室仙杜拉酒店，教唆殺死蔡信雄，即
萌殺死蔡信雄之犯意。隨即由乙○○陪同楊金水到同市豪隆舞廳飲酒壯膽，席間乙○
○對楊金水稱：「若不殺死蔡信雄，對楊助成沒交代」，楊金水遂堅定殺意，並告稱
：「不會讓你（指乙○○）難做人」等情。依此一認定之事實，在鑽石大飯店地下室
之仙杜拉酒店，楊金水已因上訴人等及楊助成之教唆，而產生殺死蔡信雄之決意。但
理由內引用楊金水於原審所供：「楊助成教唆我時，我心裏還在猶豫考慮，因為離天
亮還有四、五個小時。」、「本來還在猶豫，經乙○○這麼講（指乙○○對其講：若
不殺死蔡信雄，對楊助成沒交代），有增加我殺人的決心。」等語，為論罪證據之一
。但依楊金水所供，楊助成教唆其殺死蔡信雄時，其心裏仍在猶豫考慮，似未產生殺
人決心，係乙○○嗣後對其所言，始產生殺人之決心。原判決事實之認定，與理由內
所引前揭證據資料不相符合，自有理由矛盾之違法。(三)按刑法第二十八條之共同正犯
，以二人以上共同實施犯罪行為為條件，教唆犯則係教唆他人實施犯罪行為，與共同
實施之正犯有別，二人以上共同教唆，雖應就教唆行為共同負責，仍不應適用第二十
八條之規定。本件第一審認定上訴人二人與楊助成共同教唆楊金水殺害蔡信雄，致楊
金水產生殺人決意，並持槍殺死蔡信雄，因而適用刑法第二十八條之規定，論處上訴
人共同教唆殺人罪刑，自屬違法。原判決未予糾正，仍予以維持，難認適法。上訴意
旨均執以指摘原判決不當，非無理由，應認仍有發回更審之原因。
據上論結，應依刑事訴訟法第三百九十七條、第四百零一條，判決如主文。
中      華      民      國    八十八    年     十一     月      四      日
                              最高法院刑事第八庭
                                  審判長法官  吳  雄  銘
                                        法官  池  啟  明
                                        法官  石  木  欽
                                        法官  郭  毓  洲
                                        法官  吳  三  龍
      右正本證明與原本無異
                                              書  記  官
中      華      民      國    八十八    年     十一     月      八      日
